臺灣臺北地方法院民事判決　　　　　　　　　　　　　　　九十三年度智字第八號
　　原　　　告　乙○○
　　訴訟代理人　郭承昌律師
　　被　　　告　屈臣氏百佳股份有限公司
　　法定代理人　甲○○
　　訴訟代理人　郭思吟律師
當事人間損害賠償事件，本院於民國九十三年八月二日言詞辯論終結，判決如下：
    主  文
被告應給付原告新台幣柒仟伍佰貳拾肆元，及自民國九十三年二月二十七日起至清償
日止，按年息百分之五計算之利息。
原告其餘之訴駁回。
訴訟費用由被告負擔五百分之一，餘由原告負擔。
本判決第一項得假執行；但被告以新台幣柒仟伍佰元為原告供擔保後，得免為假執行
。
原告其餘假執行之聲請駁回。
    事  實
甲、原告方面：
一、聲明：被告應給付原告新台幣（下同）五百萬元，及自民國九十一年十一月二十
    九日起至清償日止，按年息百分之五計算之利息，並願供擔保請准宣告假執行。
二、陳述：
（一）原告創作擁有計算機新式樣專利權（第０七八一六五號），存續時間自九十一
      年一月十一日至一０一年十月二十二日止，被告卻進口販售仿冒原告創作與有
      之上開新式樣專利權之「加菲貓掀蓋計算機」，原告計算機式樣，為整體外觀
      構成單元（要素）包括計算機本體、計算基本體置中之按鍵區，此按鍵區上佈
      有複數數字及功能按鍵，該按鍵區上方具有一弧形缺口，於弧形缺口內有一半
      圓弧按鈕，在半圓弧按鈕上方有一液晶顯示幕在液晶顯示幕上有一樞接區，此
      樞接區樞接有一活動蓋體，此活動蓋體兩側也成弧形狀態在活動蓋體蓋合時，
      該活動蓋體之前端緣與半圓弧按鈕上方切齊，同時於計算機本體兩側更嵌有弧
      形凸部（為被告計算機兩側綠色透明部分）。被告計算機式樣，為整體外觀構
      成單元（要素）包括計算機本體、計算基本體置中之按鍵區，此按鍵區上佈有
      複數數字及功能按鍵，該按鍵區上方具有一弧形缺口，於弧形缺口內有一半圓
      弧按鈕，在半圓弧按鈕上方有一液晶顯示幕在液晶顯示幕上有一樞接區，此樞
      接區樞接有一活動蓋體，此活動蓋體兩側也成弧形狀態在活動蓋體蓋合時，該
      活動蓋體之前端緣與半圓弧按鈕上方切齊，同時於計算機本體兩側更嵌有弧形
      凸部。兩者所揭露之計算機構成單位完全相同，並無二致，雖兩者在按鍵區上
      的複數按鍵外觀形狀不同（一為正圓形、一為橢圓形，但仍屬相似混淆不易辨
      別），然此按鍵外觀形狀些微相異，乃是熟習該項技術者所能夠輕易變更之設
      計。依專利審查基準就新式樣之判斷，兩者在異地觀察下，實難以區分兩者有
      何差異性，故被告進口販賣系爭計算機顯已侵害原告創作擁有之上開新式樣專
      利權。被告至少自九十二年十一月二十八日起公開陳列於其全省經銷處行銷，
      原告於九十二年十二月二日在被告北寧分公司亦購得系爭計算機，原告見事態
      嚴重，遂於九十二年十二月十六日委請律師以函通知被告，並以電話告知上情
      ，然被告均置之不理。原告於九十三年一月一日仍購買上述侵權商品，被告截
      至九十三年一月三十日使在其新發布之DM刪除上述侵權商品之登載，是被告侵
      害原告侵害原告系爭專利權之時間，至少自九十二年十一月二十八日起至九十
      三年一月二十九日止，長達六十三天。
（二）被告販售系爭侵權物品價格定為每部一百二十元，雖搭售其他商品時則定為每
      部三十九元，惟搭售其他商品時，事實上已將成本利潤考量進來，故計算系爭
      侵權物品時仍應以每部一百二十元計算，又被告販售系爭侵權物品長達六十三
      天，其分店家數全省共二百三十二家，如以被告全省知名度及原告獨創系爭侵
      權物品式樣之高度吸引力，其每家每天所受之系爭侵權物品必逾十台實不為過
      ，原告僅以保守數據即每家每天所受之系爭侵權物品三台為計算基準，則被告
      因侵權行為所得之利益，應為五百二十六萬一千七百六十元，爰依專利法第一
      百二十九條準用同法第八十四條、八十五條規定，請求被告賠償五百萬元及如
      聲明第一項所示之利息。
（三）對被告抗辯之陳述：
  １、關於原告所提之鑑定報告足以證明被告所有之系爭產品確有侵害原告專利之情
      事。原告所委出具鑑定報告之「財團法人台灣經濟發展研究院」「智慧財產研
      究所」，其專業領域中備有「工業技術」乙項，亦即其具備足夠之專業能力，
      可對新式樣爭議進行鑑定，其鑑定報告足以證明被告所有之系爭產品確有侵害
      原告專利之情事。
  ２、被告已自認其係透過供應商香港新興玩具公司向製造商福州加誠禮品有限公司
      採購（進口）系爭產品並為販賣，被告上開行為亦未經原告同意，依上所述，
      其應屬專利侵害之行為無疑。原告創作擁有之系爭專利權，已經專利公報公告
      ，被告對公告在專利公報之系爭專利，應當查閱且能查閱到，而竟未查閱致不
      知所製造、使用、販賣或進口行為，已構成專利侵害，故被告之行舉至少係屬
      過失，又被告受原告排除侵害之通知後，仍繼續侵權行為等情，則應論以故意
      之過錯。故被告就其進口販賣系爭產品之行為，自九十二年十一月二十八日起
      至九十三年一月二十九日至少應有過失之侵權行為。其中自九十二年十二月十
      六日受原告排除侵害通知日起至九十三年一月二十九日之繼續販賣行為，應屬
      故意之侵權行為。
  ３、被告稱原告口頭同意被告繼續銷售等語，惟原告否認之。且原告遭受被告侵害
      ，已委託律師發函通知，益徵原告已明顯依法定程序尋求權利之保障，被告自
      陳其於九十二年十二月二十二日接獲通知，則自該時起以後之販賣系爭產品行
      為，顯屬惡意之舉，原告有損害賠償請求權。又被告受通知後仍繼續販賣系爭
      產品，此由原告分別於九十二年十二月二十四日、二十六日、二十九日及九十
      三年一月一日連續購得等情，足證被告根本不願且亦未為實際上之下架行動。
三、證據：提出專利證書影本一份、被告計算機一台及其正反面影本一份、ＤＭ影本
    二份、正片正本一份、購買發票影本五份、律師函影本二份、被告回函影本一份
    、鑑定研究報告書一份為證，並聲請訊問證人梁志堅。
乙、被告方面：
一、聲明：原告之訴及假執行之聲請均駁回，如受不利之判決，被告願供擔保請求宣
    告免為假執行。
二、陳述：
（一）被告未侵害原告之專利權。被告係透過供應商香港新興玩具公司向製造商福州
      加誠禮品有限公司 (T & D GIFTS INDUSTRIAL LTD)採購「加菲貓掀蓋計算機
      」之產品，雙方於簽約時該供應商曾一再保證系爭產品確無侵害他人專利權、
      商標權、著作權或其他權利。被告屈臣氏公司係一百貨零售廠商，所售商品多
      達萬餘種，均無涉產品之設計與製造過程，故對產品有否侵害他人智慧財產權
      之情事均無知悉。惟為求尊重智慧財產權與慎重行事起見，被告公司於採購前
      ，均會要求供應商遵守相關法令，不得供應侵害他人權利之產品予被告屈臣氏
      公司，供應商簽署切結書之後，被告屈臣氏公司才會正式下單購買，是被告絕
      無明知系爭產品係侵害他人專利而仍加以販賣之故意或過失存在。
（二）原告不符專利法第八十二條請求損害賠償之要件。原告據以請求損害賠償之新
      式樣專利「計算機」，不但從未於同質市場予以販售，更遑論於該專利物品或
      其包裝商標示專利證書號數供被告辨別，被告自無從得悉原告有何專利權存在
      。
（三）被告因前與訴外人兒童福利聯盟文教基金會簽署合作契約書，以該契約書之約
      定，被告需持續該義賣活動至十二月二十五日並將銷售所得提撥固定比例於兒
      福，是被告於九十二年十二月二十二日接獲原告存證信函時，立即電詢原告代
      理人，表明被告係配合兒福做公益活動，請求原告諒解，上開提議並經原告代
      理人同意。惟被告迄十二月二十五日未曾接獲原告任何書面或口頭告知反對被
      告前開提議，顯然原告已默示同意被告得將系爭產品繼續販售至九十二年十二
      月二十五日，就此部分原告自無損害賠償請求權之可言。
（四）原告於九十三年四月十五日所提之鑑定報告，係由財團法人台灣經濟發展研究
      院經智研究所所出具，經查其專業技術領域並未含「工業設計」乙項，是其究
      否具備足夠專業能力，得就本系爭產品是否侵害原告「新式樣專利」予以判斷
      ，不無疑義，故原告所提之鑑定報告不足以證明被告所信之系爭產品確有侵害
      原告專利之情事。
（五）被告於九十二年十二月二十三日至十二月二十五日間，共銷售出四百零六個系
      爭產品，扣除進貨成本 (每個美金零點六七元，相當於新台幣二十一元，) 及
      捐助予兒福之救助金 (每個五元)後，所得利潤只有四千五百二十四元 ([(39
      ÷1.05)-21-5]*406=4523.9≒4524)，再扣除相關運送成本如報關費、托櫃費
      、吊櫃費等共二十五萬七千七百零八元後，被告根本毫無利潤可言。
（六）依被告與兒福簽署之合作契約書之約定，被告義賣系爭產品之活動係至九十二
      年十二月二十五日結束，故被告於十二月二十六日即已將系爭產品下架並自動
      將該換購廣告自全省公開之DM中刪除。惟因被告全省門市眾多，執行偶有疏漏
      ，致原告分別於九十二年十二月二十六日、二十九日及九十三年一月一日仍於
      單店換得上述產品。經查於此期間共售出十二個系爭產品，所得利益為一百九
      十四元 ([(39÷1.05)-21]* 12=193.7≒194)，如經證明被告所售系爭產品確
      有侵害原告專利權之情事，就此部分被告願全數給付予原告以為損害賠償。
（七）原告主張系爭產品之搭售價格，已納入成本利潤，故應以每部一百二十元計算
      系爭產品之價格等云云，顯無可採。蓋系爭產品之進貨成本為美金零點六七元
      （即相當於新台幣二十一元），且相類似產品於同質市場之販售價格亦與被告
      販售價格相當，原告徒以渲染被告DM廣告，完全忽視消費大眾所接受於零售業
      廣告之一般宣傳慣例，顯與常情有違，斷不可採。
三、證據：提出系爭商品之經銷商香港新興玩具公司提供予被告之切結書及相關條文
    之中譯本影本一份、被告變更登記事項表影本一份、被告與兒童福利聯盟文教基
    金會所簽訂之合作契約書影本一份、被告二○○三年十一月二十八日至十二月二
    十五日暨二○○三年十二月二十六日至二○○四年一月二十九日之DM正本各一份
    、司法院與行政院共同指定之專利侵害鑑定專業機構參考資料影本一份、被告公
    司於九十二年十二月二十三日至十二月二十五日銷售系爭產品之銷售報表影本一
    份、系爭產品之進口報單影本一份、名佳美精緻生活館於九十二年八月二十二日
    至九月二十二日之DM廣告影本一份、被告公司於九十二年十二月二十六日至九十
    三年一月一日銷售系爭產品之銷售報表影本一份等件為證。
    理  由
一、原告主張原告創作擁有計算機新式樣專利權（第０七八一六五號），存續時間自
    九十一年一月十一日至一０一年十月二十二日止，被告卻進口販售仿冒原告創作
    與有之上開新式樣專利權之「加菲貓掀蓋計算機」，兩者所揭露之計算機構成單
    位完全相同，並無二致，雖兩者在按鍵區上的複數按鍵外觀形狀不同（一為正圓
    形、一為橢圓形，但仍屬相似混淆不易辨別），然此按鍵外觀形狀些微相異，乃
    是熟習該項技術者所能夠輕易變更之設計，故被告進口販賣系爭計算機顯已侵害
    原告創作擁有之上開新式樣專利權，被告侵害原告侵害原告系爭專利權之時間，
    至少自九十二年十一月二十八日起至九十三年一月二十九日止，長達六十三天，
    又被告販售系爭侵權物品價格定為每部一百二十元，其分店家數全省共二百三十
    二家，如以每家每天所受之系爭侵權物品三台為計算基準，則被告因侵權行為所
    得之利益，應為五百二十六萬一千七百六十元，爰依專利法第一百二十九條準用
    同法第八十四條、八十五條規定，請求被告賠償五百萬元及如聲明第一項所示之
    利息等語。
二、被告辯稱其係透過供應商香港新興玩具公司向製造商福州加誠禮品有限公司採購
    「加菲貓掀蓋計算機」之產品，雙方於簽約時該供應商曾一再保證系爭產品確無
    侵害他人專利權、商標權、著作權或其他權利，被告屈臣氏公司係一百貨零售廠
    商，所售商品多達萬餘種，均無涉產品之設計與製造過程，故對產品有否侵害他
    人智慧財產權之情事均無知悉；原告據以請求損害賠償之新式樣專利「計算機」
    ，不但從未於同質市場予以販售，更遑論於該專利物品或其包裝商標示專利證書
    號數供被告辨別，依專利法第八十二條原告不得請求賠償；又被告於九十二年十
    二月二十三日至十二月二十五日間，共銷售出四百零六個系爭產品，扣除進貨成
    本 (每個美金零點六七元，相當於新台幣二十一元，)及捐助予兒福之救助金 (
    每個五元)後，所得利潤只有四千五百二十四元，再扣除相關運送成本如報關費
    、托櫃費、吊櫃費等共二十五萬七千七百零八元後，被告根本毫無利潤等語。
三、兩造不爭執之事實：
（一）原告創作擁有計算機新式樣專利權（第０七八一六五號），存續時間自九十一
      年一月十一日至一０一年十月二十二日止。
（二）被告透過供應商香港新興玩具公司向製造商福州加誠禮品有限公司採購「加菲
      貓掀蓋計算機」之產品。
（三）被告於九十二年十二月二十二日接獲原告通知其所販賣之「加菲貓掀蓋計算機
      」產品侵害原告之新式樣專利權。
四、經查，被告進口之「加菲貓掀蓋計算機」產品，經原告委託財團法人台灣經濟發
    展研究院鑑定是否與原告新式樣第０七八一六五號專利構成相同或近似，經整體
    外觀比較分析，兩造整體外觀均為一計算機外觀，且其主體在折掀開所呈現之外
    觀形狀均接近一Ｌ型之外觀；由正面（前視）外觀比較分析，兩者之基本構形均
    為一四邊形之外觀，其中兩側與底端均呈現弧邊，於機體正面上方有一似倒梯形
    面板，結構上其為一可掀啟式面板，掀開該面板後可見到內有一矩形顯示幕，於
    顯示幕下方有一細長矩形凹槽，在矩形凹槽下方有一連接小矩形的半橢圓形鈕，
    再於半橢圓形下方設有兩側與底端呈現弧邊之下面板，內嵌有呈四行六列排列的
    橢圓形按鍵，於矩形顯示幕上方另有三矩形連接，左右兩矩形對稱並稍微延伸至
    梯形面板，中間的矩形則與兩旁矩形接合；由後面（後視）外觀比較分析，兩者
    之後視面其基本之外觀構形亦均與前視圖為相同之一弧邊之四邊形，其中內部左
    右兩側為兩對稱之線條，該線條為由一短一長之兩弧線所構成，其中短弧線在上
    ，長弧線在下，後視面約略中央之部分則有一直立之矩形，後視面（可掀啟式面
    板掀開後）上方則為由複數個約略成矩形與一略成扁長十字形之形狀所組成，使
    由後視面觀察時，可看出其呈現出一可掀啟式面板掀開後之態樣；由側面（右側
    視與左側視）外觀比較分析，不論是由左側面或是右側面觀察，二者左側均恰呈
    現一長條形狀，其中右邊中、下半部成弧狀凸出，且可看到有六組之半圓形凸出
    ，上方則形成有一向中間凹陷之凹槽，長條形內則有一較小之長弧形位於中間偏
    上方，而長條形之左上方則有一板形向外側延伸，該板形之外側上端則有一小凸
    塊，而二者右側則可得到左右相反但內容相同之結果；由頂面外觀（俯視）之比
    較分析，兩者之整體外觀均約略接近一梯形（頂邊短底邊長），其中上半部為一
    梯形，其兩側為弧線，上端則有兩個一長一短之上寬下窄扁梯形，由長而短、由
    外而內地排列，下方的部分為於上半部之梯形有一部分之相連接，且該連接部分
    較上半部梯形之底邊為短，而該下方可視為有一矩形位於中央，兩側延伸有對稱
    之直立之矩形，該兩矩形之偏外側上方又有一小的矩形，最外側之部分則凸出有
    兩個同樣為對稱之半圓形，最下端則可見到有四組之凸塊；由底面（仰視）外觀
    之比較分析，兩造仰視面之整體外觀均約略接近一梯形（頂邊長底邊短），其中
    下半部為一梯形，其兩側為弧線，上方的部分為於下半部之梯形有一部分之相連
    接，且該連接部分較下半部梯形之頂邊為短，而該上方可視為有一矩形位於中央
    ，該矩形之兩側向內凹入，並有一向外凸出之圓弧形，最上端則可見到有四組之
    凸塊，兩者構成近似等情，有原告提出之財團法人經濟發展研究院經智研宄所九
    十三年四月十三日（九三）專侵字第０三００九號專利權侵害鑑定研究報告書一
    份在卷可參，被告雖辯稱財團法人台灣經濟發展研究院經智研究所之專業技術領
    域並未含「工業設計」乙項等語，惟財團法人台灣經濟發展研究院經智研究所係
    行政院與司法院依專利法指定之「專利侵害鑑定機構」，此有司法院（八八）院
    台廳刑一字第００七七四號函足稽，況其係依據專利侵害鑑定準則公報第五號專
    利權侵害比較鑑定技術準則第三十一條規定對於專利權侵害鑑定之處理方式，先
    針對使用類別鑑定得兩者相同，再分別依整體外觀及其主要特徵部分以目視鑑定
    法之肉眼觀察法，同時同地且異時異地以整體觀察並著重特徵部分進行比較分析
    ，再將被告進口之產品與公告前公開資訊透過相同之方式比較而得出之結論，其
    鑑定意見自堪採信，是原告主張被告進口之「加菲貓掀蓋計算機」之產品有侵害
    原告新式樣第０七八一六五號專利權等情，堪信為真實。
五、原告雖主張被告於九十二年十二月二十二日接獲原告通知其所販賣之「加菲貓掀
    蓋計算機」產品侵害原告之新式樣專利權前，有過失侵害原告專利權之情事等語
    。惟查，被告係一百貨零售廠商，所售商品多達萬餘種，均無涉產品之設計與製
    造過程，而專利公報之公告項目數以萬件，被告之營業項目包含農產品、畜產品
    、花卉、食品飲料、菸酒、事務性機器設備、成衣、鞋類、皮包、手提袋、皮箱
    、服飾品、紙尿褲、紙尿布、家具、裝設品、五金、日常用品、水器材料、環境
    衛生用藥、資訊軟體、西藥、醫療器材、化妝器、乙類成藥、書籍文具、運動器
    材、玩具娛樂用品、鐘錶、眼鏡、電器、電信器材、汽機車零件與配備、首飾與
    貴金屬、照相器材、電子材料等零售業，以及超級市場業、一般百貨業及便利商
    店業等，是被告無從亦不可能每天就其所售商品逐一檢驗其是否侵害每一期專利
    公報上公告之申請專利物品，況且公開專利案之內容有強烈之技術性，一般公眾
    均難以理解其權利內容，被告僅係一通路商而非製造商，並無從亦無能力就其所
    售千百種產品細探其技術內容並進而判斷是否侵害他人專利，是原告主張被告於
    九十二年十二月二十二日接獲原告通知前有過失侵害原告專利權之行為，並不足
    採。
六、被告雖抗辯原告同意其販賣系爭產品至九十二年十二月二十五日等語。惟查，證
    人即代理原告處理專利權侵權事宜之人員梁志堅到庭證稱其向被告律師表示原告
    之行為係侵害專利權的行為，與被告和其他廠商合作的關係無關，其有要求被告
    律師要馬上將產品下架，其明確告知被告不能販賣侵害專利權的產品，其並未同
    意被告可以販賣產品至十二月二十五日等語，被告復無法證明其已得原告之同意
    得販賣系爭產品至九十二年十二月二十五日，其所辯並不足採，是被告於九十二
    年十二月二十三日起販售「加菲貓掀蓋計算機」之行為，即係故意侵害原告專利
    權之行為。被告雖又辯稱原告並未販售其新式樣專利計算機，亦未標示專利證書
    號數，不符專利法第八十二條請求損害賠償之要件等語。惟原告已當庭提出其所
    生產之計算機一台，且該計算機外包裝盒右下角有專利證書之號碼，此有原告生
    產之計算機附卷可憑，是被告所辯亦不足採。
七、按發明專利權受侵害時，專利權人得請求賠償損害，又依前條請求損害賠償時，
    得就下列各款擇一計算其損害：（二）依侵害人因侵害行為所得之利益。於侵害
    人不能就其成本或必要費用舉證時，以銷售該項物品全部收入為所得利益，專利
    法第八十四條、第八十五條第一項第二款有明文之規定，又依專利法第一百二十
    九條之規定，前二條規定於新式樣專利準用之。查本件被告於九十二年十二月二
    十三日起販賣「加菲貓掀蓋計算機」之產品，係故意侵害原告新式樣專利權之行
    為，已如前述，被告就此應負損害賠償責任。而被告自九十二年十二月二十三日
    以後，販賣「加菲貓掀蓋計算機」之產品之數量為四百十八個，此有被告提出之
    銷售報表在卷可稽，而系爭產品之售價為三十九元，進口之單價為二十一元，亦
    分別有原告提出之統一發票影本及被告提出之進口報單影本在卷足稽，是被告因
    侵害行為所得之利益係七千五百二十四元（418x(39-21)=7524），至被告雖另抗
    辯其相關運送成本如報關費、托櫃費、吊櫃費等共二十五萬七千七百零八元等語
    ，惟其所提出之進口報單，除系爭產品外，尚有「加菲貓迷你錄音機」，而被告
    未就其銷售系爭產品之成本分別計算並舉證，是其所辯並不足採。
八、末按給付無確定期限者，債務人於債權人得請求給付時，經其催告而未為給付，
    自受催告時起，負遲延責任，其經債權人起訴而送達訴狀者，與催告有同一之效
    力。本件係未定期限之債務，原告得請求被告給付之遲延利息，應自訴狀繕本送
    達翌日起算。從而，原告依據侵權行為之法律關係，請求被告給付原告七千五百
    二十四元，及自訴狀繕本送達被告翌日（即九十三年二月二十七日）起至清償日
    止，按年息百分之五計算之利息，即無不合，應予准許。逾此部分之請求則無理
    由，應予駁回。
九、本判決第一項所命之給付未逾五十萬元，爰依民事訴訟法第三百八十九條第一項
    第五款，依職權宣告假執行。至原告其餘假執行之聲請，則失所附麗，應併予駁
    回。又被告陳明願供擔保，聲請宣告免予假執行，就原告勝訴部分核無不合，爰
    酌定相當擔保金額准許之。
十、結論：原告之訴為一部有理由，一部無理由，依民事訴訟法第七十九條、第三百
    八十九條第一項第五款、第三百九十二條第二項判決如主文。
中　　　華　　　民　　　國　　九十三　　年　　　八　　　月　　十六　　　日
                    民事第六庭  法  官    郭美杏
正本係照原本作成
如對本判決上訴，須於判決送達後廿日內向本院提出上訴狀
中　　　華　　　民　　　國　　九十三　　年　　　八　　　月　　二十三　　日
                                          書記官    潘惠梅
